【裁判字號】    98,易,1583
【裁判日期】    990129
【裁判案由】    詐欺
【裁判全文】
臺灣高雄地方法院刑事判決  98年度易字第1583號
公  訴  人  臺灣高雄地方法院檢察署檢察官
被      告  卯○○
上列被告因詐欺案件，經檢察官提起公訴（起訴案號：臺灣高雄
地方法院檢察署98年度偵字第27265 號）及移送併案審理（併辦
案號：臺灣臺南地方法院檢察署98年度偵字第16905 號、17234
號、臺灣臺中地方法院檢察署98年度偵字第25832 號、臺灣高雄
地方法院檢察署98年度偵字第29275 號、34138 號、34270 號、
臺灣高雄地方法院檢察署98年度偵字第34960 號、臺灣高雄地方
法院檢察署98年度偵字第37503 號），本院判決如下：
    主  文
卯○○幫助犯詐欺取財罪，處有期徒刑陸月，如易科罰金，以新
臺幣壹仟元折算壹日。
    事  實
一、卯○○可預見將金融機構帳戶提供予他人使用將幫助他人實
    施詐欺犯行，仍基於縱有人以其金融機構帳戶實施詐欺犯行
    亦不違背其本意之不確定幫助故意，於民國97年1 月至98年
    7 月28日間之某日，在不詳地點，將其所申辦臺灣銀行岡山
    分行帳號000000000000號帳戶（起訴書誤繕為000000000000
    號帳戶，下稱臺銀帳戶）、臺灣中小企業銀行岡山分行帳號
    00000000000 號帳戶（下稱中小企銀帳戶）之存摺、提款卡
    及密碼交予不詳之詐欺集團成年成員。嗣該詐欺集團成年成
    員即意圖為自己不法之所有，於附表二、三所示之時間，在
    奇摩拍賣網站刊登拍賣附表二、三所示商品之不實訊息，致
    附表二、三所示之被害人將其所有附表二、三所示之款項分
    別匯至上開臺銀帳戶及中小企銀帳戶，並旋遭該詐欺集團成
    年成員提領殆盡。嗣因附表二、三所示之被害人察覺有異，
    報警處理，始悉上情。
二、案經甲○○訴由臺中縣警察局太平分局、高雄縣政府警察局
    林園分局報告臺灣高雄地方法院檢察署檢察官，申○○○訴
    由臺北縣政府警察局淡水分局、巳○○訴由臺北市政府警察
    局內湖分局報告臺灣士林地方法院檢察署檢察官，庚○○訴
    由臺南縣警察局龜仁分局、午○○訴由臺南縣警察局善化分
    局、子○○訴由臺南市警察局第一分局報告臺灣臺南地方法
    院檢察署檢察官及臺中縣警察局清水分局報告臺中地方法院
    檢察署檢察官分別呈請臺灣高等法院檢察署檢察長令轉臺灣
    高雄地方法院檢察署檢察官偵查起訴暨移送併辦、辰○○訴
    由臺中市警察局第五分局報告臺灣臺中地方法院檢察署檢察
    官移送本院併辦。
    理  由
壹、程序方面：
一、被告以外之人於審判外之陳述，雖不符同法第159 條之1 至
    第159 條之4 之規定，但經當事人於審判程序同意作為證據
    ，法院審酌該言詞陳述或書面陳述作成時之情況，認為適當
    者，亦得為證據，同法第159 條之5 第1 項定有明文。本判
    決所引用之傳聞證據，均經本院依法踐行調查證據程序，當
    事人於審判程序亦同意作為證據，本院審酌證據資料作成時
    之情況，並無違法不當及證明力明顯過低之瑕疵，且無依法
    應排除其證據能力之情形，認以之作為證據應屬適當，故有
    證據能力。
貳、實體方面：
一、訊據被告卯○○固坦承上開臺銀帳戶及中小企銀帳戶為其所
    申辦，惟矢口否認有何幫助詐欺取財犯行，辯稱：伊於98年
    8 月間，至玉山銀行開戶時，始知悉上開臺銀帳戶及中小企
    銀帳戶存摺、提款卡及密碼業已遺失，伊不知該2 帳戶被詐
    欺集團作為詐欺之工具，亦無幫助詐欺之犯意云云。經查：
  (一)詐欺集團成年成員分別於附表二、三所示時、地，在奇摩拍
    賣網站刊登拍賣附表二、三所示商品之不實訊息，致附表二
    、三所示之被害人將其所有附表二、三所示之款項分別匯至
    被告所申辦之上開臺銀帳戶及中小企銀帳戶各節，業據證人
    即被害人壬○○、庚○○、丙○○、午○○、丁○○、辰○○、丑○○、寅○○、癸○○、戊○○、甲○○、酉○○、
    子○○、辛○○、未○○、己○○於警詢中、申○○○、巳
    ○○於警詢、偵查中指訴綦詳（見警卷第7 至8 、12至14、
    20 至21 、28至30、37至40、46至47、53至54、59至61、70
    至71 、77 至78、80至81、88至89頁、警一卷第1 至2 頁、
    偵一卷第4 至5 、30至31頁、偵三卷第4 至5 、52至53、南
    併警二卷第1 至3 頁、中併警卷第1-1 頁、併五卷第3 至3
    頁反面），且有寅○○提出之臺灣銀行網路銀行交易明細表
    、丙○○提出之郵政自動櫃員機交易明細表、庚○○提出之
    第一銀行自動付款交易明細表、己○○提出之臺灣中小企業
    銀行自動櫃員機交易明細表、未○○提出之郵政自動櫃員機
    交易明細表、甲○○提出之國泰世華商業銀行匯出匯款憑證
    、子○○提出之自動櫃員機交易明細表、申○○○提出之交
    易明細、郵政自動櫃員機交易明細表、家庭金融交易明細紀
    錄、臺灣銀行岡山分行98年9 月28日岡山營字第0985001680
    1 號函所附帳號000000000000號之開戶基本資料及交易明細
    、臺灣中小企業銀行岡山分行98年10月28日98岡山字第188
    號函及所附帳號00000000000 號之開戶基本資料及交易明細
    、戊○○渣打銀行綜合儲蓄存款帳戶存摺內頁影本、辛○○
    第一銀行存摺內頁影本、壬○○彰化銀行存摺內頁影本、酉
    ○○之存摺內頁影本各1 份、奇摩拍賣網頁列印資料3 份在
    卷可參（見警卷第11、26、35、45、52、58、66 、79 、87
    、94頁、警一卷第3 頁、中併警卷第2 、15頁、偵一卷第6
    頁、偵二卷第16至19、51至56頁、偵卷第6 至16頁、偵三卷
    第41至43頁、併五卷第22頁反面），堪認被告上開臺銀帳戶
    及中小企銀帳戶確於附表二、三所示之時間遭詐欺集團使用
    ，並向附表二、三所示之被害人詐取附表二、三所示之款項
    。
  (二)被告雖於本院審理中辯稱：伊於97年農曆年間，在家樂福賣
    場遭人竊取內裝有上開臺銀帳戶及中小企銀帳戶之存摺、提
    款卡及密碼云云。惟按金融存款帳戶，事關存戶個人財產權
    益之保障，與存戶之存摺、金融卡及密碼結合，其專屬性、
    私密性更形提高，若落入不明人士手中，極易被利用為犯罪
    工具，是一般人均有妥為保管以防止他人任意使用之認識，
    倘不慎遺失或遭竊，衡情亦會報案或掛失，以免帳戶內存款
    遭他人盜領或帳戶遭他人冒用。被告為心智正常之成年人，
    至大賣場消費購物時，竟將存摺、提款卡及密碼隨身攜帶，
    已與一般有理智之人管理帳戶之方法不符；甚且，被告於本
    院審理中自承於皮包失竊後，並未報警或辦理掛失止付（見
    院二卷第67頁），亦與常理相悖，足認被告所言要屬子虛。
    遑論被告前於本院準備程序中辯以：伊之臺銀帳戶及中小企
    銀帳戶存摺、提款卡及密碼，係在住處抽屜內遺失云云，與
    前述所辯顯有扞格，益見被告說詞反覆，不足採信。
  (三)再者，自詐欺集團成員之角度觀之，渠等當知使用與自己毫
    無關聯性之他人帳戶資為掩飾，俾免犯行遭查緝，亦明瞭社
    會上一般稍具理性之人如遇帳戶存摺、提款卡及密碼遺失，
    為防止拾得者擅領存款或擅用帳戶，必旋於發現後立即辦理
    掛失手續，在此情形下，若猶以各該拾得帳戶作為指示被害
    人匯入款項之犯罪工具，即有可能無法提領犯罪所得，致渠
    等大費周章從事之犯行成空，是以詐欺集團成員若非確信該
    帳戶所有人不會立即辦理掛失，當不至以該帳戶從事於財產
    犯罪，該等確信與把握，在該帳戶提款卡係拾得，而非出於
    帳戶權利人有意提供使用之情形，斷無發生之可能。而觀之
    被告上開帳戶之歷史交易明細資料2 份（見警卷第96至101
    頁、偵卷第24頁），附表二、三所示之被害人匯入附表二、
    三所示之款項後，旋於同日遭詐欺集團成年成員提領，顯見
    上開帳戶係詐欺集團得以控制之帳戶，無虞遭帳戶所有人提
    領或掛失，足認被告於97年1 月間至同年7 月28日間，確提
    供臺銀及中小企銀帳戶存摺、提款卡及密碼予詐欺集團成年
    成員使用，至臻灼明。被告一再空言否認犯行，自難憑採。
  (四)復參以邇來各式各樣之詐欺取財犯罪類型層出不窮，該等犯
    罪多係利用他人之帳戶以躲避警方追查，並迭經媒體廣為披
    載、報導，此應為常人本於一般認知能力所能知悉，被告既
    係心智健全之成年人，自無諉為不知之理。被告竟將自己申
    辦之臺銀及中小企銀帳戶存摺、提款卡及密碼，提供予欠缺
    信賴關係之詐欺集團成年成員使用，且於偵、審程序中，未
    就提供緣由為任何說明、解釋，堪認被告於無端將上開帳戶
    存摺、提款卡及密碼提供予他人之際，已對該帳戶嗣將遭詐
    欺集團成年成員用於詐欺取財使用乙情有所預見，且不違背
    其本意，被告有幫助他人犯詐欺取財罪之不確定故意甚明。
  (五)綜上所述，本案事證明確，被告幫助詐欺取財犯行，洵堪認
    定，應依法論科。
二、按刑法上之幫助犯，係對於犯罪與正犯有共同之認識，而以
    幫助之意思，對於正犯資以助力，且未參與實施犯罪之行為
    者而言（最高法院75年度台上字第1509號、84年度台上字第
    5998號、88年度台上字第1270號判決參照）。被告卯○○與
    真實姓名年籍不詳之詐欺集團成年成員並無共同實施詐欺犯
    罪之犯意聯絡或行為分擔，僅基於幫助詐欺之意思，提供帳
    戶予詐欺集團成年成員使用，促其詐欺犯行之實現，依上開
    說明，為幫助犯。是核被告所為，係犯刑法第30條第1 項、
    第339 條第1 項之幫助詐欺取財罪。被告未實際參與詐欺犯
    罪，其所犯情節較正犯輕微，爰依刑法第30條第2 項之規定
    ，減輕其刑。又因無證據顯示被告係分別交付臺銀及中小企
    銀帳戶予上開詐欺集團成年成員，依罪疑有利於被告原則，
    應認被告係同時交付上開帳戶予該詐欺集團成年成員，為事
    實上一行為，僅論以一罪。被告以一行為，幫助詐騙集團詐
    騙如附表二、三所示之被害人，為一行為觸犯數罪名之同種
    想像競合犯（參見最高法院98年度台非字第30號、97年度台
    非字第566 號判決、臺灣高等法院暨所屬法院96年法律座談
    會刑事類提案第7 號問題（二）研討結果），應依刑法第55
    條，從一情節較重之幫助詐欺取財罪處斷。至附表二編號1
    、5 、7 、9 、附表二編號2 、5 、8 所示移送併辦部分，
    與本案起訴且經論罪科刑部分具有想像競合犯之裁判上一罪
    關係；附表二編號3 、附表三編號1 、3 、4 、6 、7 所示
    移送併辦部分，則與本案起訴且論罪部分為同一事實，均屬
    同一案件，本院自得併予審理，附此敘明。
三、爰審酌被告提供帳戶供實行詐欺犯罪者行騙財物，除造成附
    表二、三所示被害人受有財產上之損失外，亦徒增國家追訴
    犯罪之困難，被害人數並高達18人，迄今尚未與被害人和解
    ，行為實有可議，惟念其前無任何犯罪紀錄，有臺灣高等法
    院被告前案紀錄表1 份附卷可佐，並考量詐欺集團成年成員
    詐得金額非鉅，本案犯罪情節尚非十分重大、被告之智識程
    度等一切情況，認檢察官求處有期徒刑6 月，尚屬妥適，因
    而量處如主文所示之刑，並諭知如主文所示之易科罰金折算
    標準，以示懲儆。
據上論斷，應依刑事訴訟法第299 條第1 項前段，刑法第339 條
第1 項、第30條第1 項前段、第2 項、第41條第1 項前段，刑法
施行法第1 條之1 ，判決如主文。
本案經檢察官乙○○到庭執行職務。
中    華    民    國    99    年    1     月    29    日
                  刑事第十五庭  審判長法  官  莊珮君
                                      法  官  楊國煜
                                      法  官  吳佳樺
以上正本證明與原本無異。
如不服本判決應於收受送達後10日內向本院提出上訴書狀，並應
敘述具體理由；如未敘述上訴理由者，應於上訴期間屆滿後20日
內向本院補提理由書（均須按他造當事人之人數附繕本）「切勿
逕送上級法院」。
中    華    民    國    99    年    1     月    29    日
                                      書記官  廖佳玲
附表一、移送併辦案號：
1.併一：
  臺灣臺南地方法院檢察署98年度偵字第16905 號、17234 號。
2.併二：
  臺灣臺中地方法院檢察署98年度偵字第25832 號。
3.併三：
  臺灣高雄地方法院檢察署98年度偵字第29275 號、34138 號、
  34270 號。
4.併四：
  臺灣高雄地方法院檢察署98年度偵字第34960 號。
5.併五：
  臺灣高雄地方法院檢察署98年度偵字第37503 號。
附表二、匯入臺銀帳戶：
┌─┬──────┬──────┬───┬────┬──────┬──────┐
│編│詐騙時間    │匯款時間    │被害人│被詐騙金│刊登訊息內容│本案/ 併案  │
│號│（民國）    │            │      │額（新臺│            │            │
│  │            │            │      │幣）    │            │            │
├─┼──────┼──────┼───┼────┼──────┼──────┤
│ 1│98年7 月29日│同年月31日上│蔡陳亮│2,500元 │拍賣嬰兒車  │併四        │
│  │下午2時     │午10時51分  │妤    │        │            │（併辦意旨書│
│  │            │            │      │        │            │誤繕為併三之│
│  │            │            │      │        │            │犯罪事實，應│
│  │            │            │      │        │            │予更正）    │
├─┼──────┼──────┼───┼────┼──────┼──────┤
│ 2│98年7月30日 │同年月30日下│壬○○│3,100元 │拍賣遊樂園入│本案        │
│  │上午10時    │午3時13 分  │      │（起訴書│場券        │            │
│  │            │            │      │附表(一)誤│            │            │
│  │            │            │      │繕為3110│            │            │
│  │            │            │      │元，應予│            │            │
│  │            │            │      │更正）  │            │            │
├─┼──────┼──────┼───┼────┼──────┼──────┤
│ 3│98年7月30日 │同年月30日上│庚○○│2,500元 │拍賣電視盒  │本案/ 併一  │
│  │上午10時    │午11時18分  │      │        │            │            │
├─┼──────┼──────┼───┼────┼──────┼──────┤
│ 4│98年7 月30日│同年月31日上│丙○○│3,120元 │拍賣奶粉    │本案        │
│  │下午9 時58分│午11時31分  │      │        │            │            │
├─┼──────┼──────┼───┼────┼──────┼──────┤
│ 5│98年7 月30日│同年月31日凌│午○○│2,260元 │拍賣液晶電視│併一        │
│  │下午10時28分│晨0 時30 分 │      │        │盒          │            │
├─┼──────┼──────┼───┼────┼──────┼──────┤
│ 6│98年7 月30日│同年月30日下│丁○○│1,199元 │拍賣腳踏車車│本案        │
│  │某時        │午12時8 分  │      │        │燈          │            │
├─┼──────┼──────┼───┼────┼──────┼──────┤
│ 7│98年7 月29日│同年月31日凌│辰○○│5,888元 │拍賣空氣循環│併二        │
│  │上午9 時37分│晨0 時30 分 │      │        │機          │            │
│  │至翌日上午10│            │      │        │            │            │
│  │時58分間某時│            │      │        │            │            │
├─┼──────┼──────┼───┼────┼──────┼──────┤
│ 8│98年7 月31日│同年月31日上│丑○○│2,199元 │拍賣循環扇1 │本案        │
│  │上午10時許  │午10時34分  │      │        │台          │            │
├─┼──────┼──────┼───┼────┼──────┼──────┤
│ 9│98年7 月31日│同年8 月3 日│巳○○│5,999元 │拍賣回饋賽車│併四        │
│  │下午2時39分 │凌晨0 時30分│      │        │方向燈      │            │
├─┼──────┼──────┼───┼────┼──────┼──────┤
│10│98年7月31日 │同年8 月3 日│寅○○│3,300元 │拍賣硬碟1只 │本案        │
│  │下午6時27分 │凌晨0 時30分│      │        │            │            │
└─┴──────┴──────┴───┴────┴──────┴──────┘
附表三、匯入中小企銀帳戶：
┌─┬──────┬──────┬───┬────┬──────┬──────┐
│編│詐騙時間    │匯款時間    │被害人│被詐騙金│刊登之不實訊│本案/ 併案  │
│號│            │            │      │額（新台│息          │            │
│  │            │            │      │幣）    │            │            │
├─┼──────┼──────┼───┼────┼──────┼──────┤
│ 1│98年7 月28日│同年月29日下│癸○○│6,860元 │拍賣數位相機│本案/ 併五  │
│  │某時        │午12時46分  │      │        │            │            │
├─┼──────┼──────┼───┼────┼──────┼──────┤
│ 2│98年7 月29日│同年月29日10│戊○○│3,000元 │拍賣八仙水上│併五        │
│  │凌晨0時54分 │時31分      │      │        │樂園半票入場│            │
│  │            │            │      │        │卷          │            │
├─┼──────┼──────┼───┼────┼──────┼──────┤
│ 3│98年7 月29日│同年月30日下│甲○○│2,900元 │拍賣蒸餾水機│本案/ 併三、│
│  │上午8 時44分│午1 時20分  │      │        │            │併五        │
├─┼──────┼──────┼───┼────┼──────┼──────┤
│ 4│98年7月29日 │同年月29日下│酉○○│5,100元 │拍賣不詳物品│本案/ 併五  │
│  │下午1時     │午5 時8 分  │      │        │            │            │
├─┼──────┼──────┼───┼────┼──────┼──────┤
│ 5│98年7 月29日│同年月29日下│子○○│2,160元 │拍賣電腦軟體│併三、併五  │
│  │下午2時     │午3 時5分   │      │        │CPU         │            │
├─┼──────┼──────┼───┼────┼──────┼──────┤
│ 6│98年7月29日 │同年月29日下│辛○○│8,500元 │拍賣電腦處理│本案/ 併五  │
│  │下午3時     │午4 時4 分  │      │        │器          │            │
├─┼──────┼──────┼───┼────┼──────┼──────┤
│ 7│98年7月29日 │同年月29日下│未○○│2,500元 │拍賣手推車  │本案/ 併五  │
│  │某時        │午4 時50分  │      │        │            │            │
├─┼──────┼──────┼───┼────┼──────┼──────┤
│ 8│98年7月29日 │同年月29日上│己○○│4,200元 │拍賣演場會門│本案/ 併五  │
│  │某時        │午11時8 分  │      │        │票          │（起訴書誤植│
│  │            │            │      │        │            │為匯入起訴書│
│  │            │            │      │        │            │附表(一)所示之│
│  │            │            │      │        │            │被告臺銀帳戶│
│  │            │            │      │        │            │，應予更正）│
└─┴──────┴──────┴───┴────┴──────┴──────┘
附錄本判決論罪之法條：
中華民國刑法第339 條
（普通詐欺罪）
意圖為自己或第三人不法之所有，以詐術使人將本人或第三人之
物交付者，處5 年以下有期徒刑、拘役或科或併科1 千元以下罰
金。
以前項方法得財產上不法之利益或使第三人得之者，亦同。
前二項之未遂犯罰之

司法院資訊處製作；財團法人民間司法改革基金會備份。
